【裁判字號】    98,訴,11
【裁判日期】    990413
【裁判案由】    損害賠償
【裁判全文】
臺灣臺中地方法院民事判決                98年度訴字第11號
原      告  癸○○
訴訟代理人  林俊雄律師
複代理人    丙○○
被      告  子○○
            戊○○
上二人共同
訴訟代理人  周復興律師
複代理人    己○○
                        2
被      告  甲○○
                        號
上列當事人間請求損害賠償事件，本院於民國99年3月30日言詞
辯論終結，判決如下：
    主    文
被告應連帶給付原告新臺幣壹佰伍拾玖萬捌仟元，及自民國九十
八年三月二十日起至清償日止，按年息百分之五計算之利息。
原告其餘之訴駁回。
訴訟費用由被告連帶負擔十分之九，餘由原告負擔。
本判決原告勝訴部分，於原告以新臺幣伍拾萬伍仟元為被告供
擔保後，得假執行。但被告以新臺幣壹佰伍拾玖萬捌仟元為原告
預供擔保，得免為假執行。
原告其餘假執行之聲請駁回。
    事實及理由
甲、程序事項：
壹、被告甲○○經合法通知，未於最後言詞辯論期日到場，核無
    民事訴訟法第386條各款所列情形，爰依原告之聲請，由其
    一造辯論而為判決。
貳、按訴狀送達後，原告不得將原訴變更或追加他訴，但擴張或
    減縮應受判決事項之聲明者，不在此限，民事訴訟法第255
    條第1項第3款定有明文。本件原告於起訴時，訴之聲明第一
    項係請求被告應連帶給付原告新臺幣（下同）160萬元及自
    起訴狀繕本送達被告翌日起至清償日止，按年息5％計算之
    利息；嗣於訴狀送達後，於本院民國99年3月30日言詞辯論
    時變更請求利息部分自起訴狀繕本送達最後一位被告翌日即
    98年3月20日起至清償日止，按年息5％計算之利息，核係未
    變更訴訟標的下所為減縮應受判決事項之聲明，依首揭規定
    ，應予准許，先此敘明。
乙、實體事項：
壹、原告主張：
一、訴外人壬○○、乙○○及丁○○與被告3人前係因在龜川生
    物科技公司（下稱龜川公司）從事直銷業務，因而認識。嗣
    被告等人分別於95年8月間及同年5月間，至壬○○、乙○○
    及丁○○之工作處所及住家，向渠等佯稱有3位不便具名之
    立法委員聯手炒作不動產等事業，獲利甚豐，然所需資金龐
    大，故須另尋金援，若原告願意投資，則可每月5日、20日
    固定領取投資金額1成紅利，可繼續領取1年，亦即投資20萬
    元，則每月5日及20日可分別領取2萬元，1年共可領回48萬
    元，其獲利為投資金額之倍數有餘。致壬○○、乙○○及丁○○均信以為真，陷於錯誤，先後於附表一、二、三所示之
    「發生日期」中，分別交付共計90萬元、250萬元及110萬元
    予被告等人，被告等人並交付如附表一、二、三所示「發票
    日」（皆以收取金錢當日為發票日）、「本票金額」、「發
    票人」為蘇明龍之本票取信於原告。惟壬○○、乙○○及丁○○陸續投資前開金額後，僅於附表四、五、六所示之「領
    取分紅時間」內獲得被告等人承諾之紅利，遲至96年1月20
    日後，被告等人即逃匿無蹤，壬○○、乙○○及丁○○始知
    悉受詐騙，並無逾越民法第197條之2年時效規定。而上開被
    告等人之違法行為，已有與本案相同案情之其他被害人蔡淑
    滿提出告訴，經本院刑事庭以96年度訴字第2335號判決認定
    被告等人共同詐欺、偽造有價證券在案，壬○○、乙○○及
    丁○○亦已於98年10月1日向台灣台中地方法院檢察署對被
    告等人同樣提起詐欺、偽造文書、偽造有價證券之告訴。被
    告違法吸金造成壬○○、乙○○及丁○○之損害，經扣除壬○○、乙○○及丁○○如附表四、五、六已收取之紅利後，
    壬○○、乙○○及丁○○實際上損失為37萬元、83萬5千元
    及39萬3千元，原告並於97年11月10日自壬○○、乙○○及
    丁○○受讓前開損害賠償請求權，是原告自有權依民法第
    184條第1項、第185條第1項之規定，請求被告連帶負損害賠
    償責任，並以本起訴狀繕本之送達，將該債權讓與之事實，
    通知被告等人。
二、聲明：（1）被告應連帶給付原告160萬元，及自起訴狀繕本
    送達最後一位被告翌日即98年3月20日起至清償日止，按年
    息百分之5計算之利息。（2）願供擔保，請准宣告假執行。
貳、被告子○○、戊○○主張：
一、被告子○○、戊○○係夫妻，因受被告甲○○之招攬，據其
    陳稱有訴外人蘇明龍認識3位立委之特助，可協助投資土地
    ，投資者每月得領回兩次紅利及本金，一個月領本金加紅利
    共20％，且如招攬其他投資人，被告即可獲得該投資人投資
    金額5％之傭金，故被告子○○、戊○○遂信以為真，參與
    土地開發之投資，先後投入金額250萬元，並持有以蘇明龍
    為發票人之本票多張，且為取得傭金，被告亦招攬包聖連、
    林玉雪及蔡淑滿參加投資，該招攬流程均有本院96年度訴字
    第2335號判決、臺灣高等法院台中分院（下稱台中高分院）
    刑事庭97年度上訴字第2632號判決及被告甲○○在該刑事案
    件之證言可證，故被告子○○、戊○○實為投資受害人，原
    無侵害他人權利之故意或過失，更無不法行為。又被告雖認
    識識壬○○、乙○○及丁○○，然被告與其等人員因同為龜
    川公司之會員，前已述及，故兩造在聚會或婚喪喜慶場合相
    遇，並無足奇，此從上開判決中，均無被告夫妻向壬○○、
    乙○○及丁○○等3人招攬之情節及原告所指由被告子○○
    、戊○○2人交付偽造蘇明龍名義所簽發如附表一至三所示
    之本票，均無被告2人之背書等即足證明，以壬○○、乙○○及丁○○等人之社會歷練，進行如此高風險投資，而收受
    之本票又非被告名義所簽發，焉有不要求被告背書之道理，
    明顯有違一般經驗法則。又其等之投資款項，均未曾有匯入
    被告2人帳號之情事，是原告僅空言主張投資款係由被告子
    ○○、戊○○以同一手法、同一說詞對壬○○、乙○○及丁○○陸續詐騙吸金，使其等交付現金給被告，並比附援引上
    開刑事判決，誣指被告2人有詐欺情事存在，乃無中生有，
    不知所云。
二、另壬○○、乙○○及丁○○於98年4月28日及辛○○○（即
    陳美秀，下稱辛○○○）於98年5月26日言詞辯論期日中，
    縱然均證稱被告子○○、戊○○自95年4、5月起，分別至其
    等處所招攬投資土地，而其等之投資款均交付給被告子○○
    ，並由被告戊○○簽發等額之本票交付其等收執云云，然上
    開證人所述，前後互有矛盾並非事實，茲將矛盾之處說明如
    下：
（1）究係何人招攬證人等參與投資？據壬○○稱，係被告甲○○、戊○○及子○○，與證人辛○○○、訴外人庚○○等5
     人同時前往其住所，由前3人進行招攬，嗣後2人也陸續有
     招攬行為；而乙○○及丁○○則稱前後都是5人一起來要他
     們投資；然辛○○○則堅稱伊沒有帶被告子○○去壬○○
     、丁○○、乙○○家，是被告戊○○開車載伊去云云，言
     下之意，其更無招攬投資之行為。
（2）證人之投資款究係交付給何人？據證人壬○○稱，其僅在
     第一次投資款交付被告子○○，後來投資之款項有時交給
     被告子○○及戊○○，有時交給辛○○○；而乙○○及丁○○則堅稱其等均是將款項交給被告子○○；辛○○○則
     稱伊有向壬○○、丁○○及乙○○收過一次錢，亦即，至
     少有一次投資款是由辛○○○所收取。而辛○○○與丁○○、乙○○並無過節、恩怨，絕無誣陷兩人之可能，足見
     證人所稱投資款都是交給被告子○○之說法顯然不實，證
     人丁○○、乙○○故意栽贓架禍被告子○○之意圖已明顯
     。
（3）證人所收執之本票係何人簽發並交付之？觀諸壬○○證稱
     ：「…第1次被告戊○○當場開20萬支票給伊，伊有看到他
     開支票……」、「…伊就陸陸續續投資，伊投資的錢有時
     交給被告子○○及戊○○，有時交給陳美秀，伊交錢時對
     方就交給伊本票，他們（辛○○○、被告戊○○）「當場
     」簽發本票，……」，嗣又稱「辛○○○沒有本票，她必
     須向被告子○○、被告戊○○他們拿本票。辛○○○說錢
     要交回去給被告3人，才可以拿到他們的本票。」等語，惟
     同次筆錄竟前後矛盾，漏洞百出，再參酌壬○○於本院96
     年度訴字第2335號偽造有價證券等案件，於96年12月4日言
     詞辯論期日證稱「（妳是否知道本票是何人開立的?）不知
     道。……」、「（被告甲○○有沒有拿本票給你過?）有，
     但是被告甲○○都是到他的車上開本票才拿給伊，所以開
     立的過程伊沒有看到被告甲○○簽發。蔡滿淑的部分被告
     甲○○曾經寫錯而拿到車上改，所以伊知道是被告甲○○
     開立的。」。惟細觀證人壬○○於本院刑事庭96年度訴字
     第2335號案件，其中於96年12月4日之證述內容，壬○○亦
     稱：「（蔡滿淑的部分，被告甲○○曾經塗改過的是那一
     張本票?）伊不知道。」、「（你有沒有親自看到被告甲○○去車上修改本票？）伊沒有親眼看，是他改完後拿本票
     回來。」等之證述，可看出壬○○之證詞本就反覆不實，
     係有前例可循，自始對系爭本票之製作交付未置一實言。
     又證人丁○○、乙○○於98年4月28日言詞辯論期日雖堅稱
     ：「本票都是被告戊○○開的…」；惟證人辛○○○（即
     陳美秀）則於98年5月26日言詞辯論期日證稱：「伊確實有
     交付蘇明龍的本票給證人壬○○、證人丁○○、證人乙○○，……」、「…也有交一次本票給他們，當天收錢就交
     付本票給他們。」即辛○○○自認其確至少有3次各交一張
     本票予上述三證人。又前已述及，辛○○○與壬○○、丁○○、乙○○並無仇鬩，是辛○○○並無需反證之理，更
     見證人壬○○、丁○○、乙○○故意誣陷被告戊○○之意
     圖，已昭然若見。
（4）上述證人之投資紅利，究係何人交付？全部證人均證稱係
     辛○○○交付，而證人辛○○○雖於98年5月26日言詞辯論
     期日諉稱：「係被告子○○曾經叫伊轉交紅利給證人壬○○、證人丁○○、證人乙○○，因為都是用紅包包著，所
     以伊不清楚多少錢，次數伊不清楚了。」然紅利金係由辛○○○交付之事實實不容懷疑，由此亦可證明證人等之投
     資事宜，並非被告戊○○、子○○所為，否則焉有紅利之
     發放，全由辛○○○主導之可能，復參以辛○○○係原告
     之友性證人，當不致蓄意誣陷作梗，惟即便如此，其他證
     人之證言仍破綻重重，故益證其等之證言並不可信。
三、究其本案事實，被告戊○○、子○○實與本件投資案無涉，
    然壬○○、丁○○及乙○○（實即係本件投資案之被害人）
    因投資失利，血本無歸，此時發現被告戊○○、子○○因本
    院刑事庭96年度訴字第2335號及台中高分院97年度上訴字第
    2632號刑事判決，因其他投資案遭有罪判決，且相關當事人
    亦已以本院97年度執全字第3932號及98年度執字第12359號
    執行案件，假扣押暨強制執行被告子○○所有坐落台中縣大
    里市○○路527號土地及建物，故千方百計要將其等與被告
    子○○、戊○○不相干之投資案互畫等號，並期望能藉此從
    被告子○○、戊○○處獲得補償，是原告所言實不可採。
四、聲明：（1）原告之訴駁回。（2）如受不利判決，願供擔保
    ，請宣告准免假執行。
參、被告甲○○主張：
一、伊否認曾有詐騙壬○○、乙○○及丁○○之情事，且未要求
    其等進行投資，本院96年度訴字第2335號判決亦未認定壬○○、乙○○及丁○○為該投資案之被害人，原告應就其受詐
    騙之事實負舉證責任。倘伊之行為經認定違法，然依原告起
    訴狀所載，伊係於95年5月及同年8月間，向壬○○、乙○○
    及丁○○行詐云云，惟其竟遲至97年12月29日始起訴請求賠
    償，依民法第197條第1項及最高法院72年台上字第738號判
    例意旨，基於侵權行為所生之損害賠償請求權，已因2年間
    不行使而消滅，亦即本案基於侵權行為所生之損害賠償請求
    權，已因2年間不行使而時效消滅，伊自得拒絕給付。原告
    之賠償，顯然並無理由等語，資為抗辯。
二、聲明：（1）原告之訴駁回。（2）如受不利判決，願供擔保
    ，請宣告准免假執行。
肆、本院之判斷：
一、本件原告主張被告等人分別於95年8月間及同年5月間，向壬○○、乙○○及丁○○詐騙財物，然為被告所否認，並以前
    揭情詞置辯，是本件首應審究者，厥為被告3人有無對訴外
    人壬○○、丁○○、乙○○詐騙之事實，經查：
（一）被告甲○○與戊○○、子○○曾共同為下列犯行：(一)被告
      3 人共同基於意圖為自己不法所有之犯意聯絡，於95年12
      月5日，一同至臺中縣大里市○○路351巷2弄35號林玉雲
      住處，向訴外人林玉雲佯稱，因與民意代表「蘇明龍」合
      作炒作土地，保證會獲利，惟需錢周轉，若借款新臺幣60
      萬元，至借款期限96年4月20日，即可拿回66萬元等語（
      即可獲利6萬元），而向林玉雲借款60萬元，使林玉雲不
      疑有它，陷於錯誤，遂同意借款，並隨即與甲○○、戊○○、子○○一同前往臺中縣大里市之合作金庫銀行，林玉
      雲在子○○之陪同下，領取現金58萬元後，連同家中現金
      2萬元，共60萬元交付子○○收執，甲○○為取信於林玉
      雲，除開立內容【茲收到林玉雲小姐現金陸拾萬元，於九
      十六年四月二十日付給九十六萬元整（其中三十萬元部分
      係林玉雲之友人所借用，但所交付供擔保之三十萬元本票
      ，亦同為以「蘇明龍」名義所簽發，故合併記載為九十六
      萬元）】，並親自簽名之收據1紙外，另與戊○○、子○○共同基於意圖供行使之用而偽造有價證券之犯意聯絡，
      推由甲○○先於不詳時間、地點，利用不知情之成年人，
      代刻「蘇明龍」名義之印章1枚，而偽造「蘇明龍」名義
      之印章，繼於不詳時間、地點，偽造面額各為50萬元、10
      萬元，發票人均為「蘇明龍」之本票2紙，並均於其上背
      書甲○○後，再連同上開收據1紙交付給林玉雲收執作為
      憑證，致林玉雲因此受有前開損害。(二)被告3人共同基於
      意圖為自己不法所有之犯意聯絡，於95年9月5日，推由載
      芮瑜、戊○○在臺中市○○路八十五度Ｃ咖啡店內，向訴
      外人包聖連佯稱，因友人甲○○的朋友係民意代表因標買
      土地，需錢周轉，欲向包聖連借款5萬元，每月將清償本
      息5千元，包聖連不疑有它而陷於錯誤，同意借款5萬元；
      子○○立即聯絡甲○○，甲○○、子○○、戊○○另共同
      基於意圖供行使之用而偽造有價證券之犯意聯絡，推由甲○○先於不詳時間、地點，以上開偽造之「蘇明龍」印章
      ，偽造票號745627號，面額5萬元，發票日95年9月5日，
      到期日96年8月20日，發票人為「蘇明龍」的本票一張，
      隨即持至該咖啡店，然因包聖連發覺甲○○並非發票人，
      甲○○及子○○為取得包聖連之信任，即分別在該本票背
      書後，交給包聖連收執，並由包聖連交付現金5萬元給子
      ○○收執。嗣因包聖連僅取得數期本息後，甲○○、子○○即避不見面，包聖連始知受騙。(三)被告3人共同基於意
      圖為自己不法所有之犯意聯絡，於95年11月間，共同至臺
      中縣沙鹿鎮○○路108之1號蔡滿淑經營之阿Ｑ茶舍，向訴
      外人蔡滿淑佯稱，有立委委託他們3人炒作土地，邀蔡滿
      淑投資，並表示每15日可獲得兩成紅利，致蔡滿淑陷於錯
      誤，陸續自95年11月25日起至95年12月15日止，先後交付
      共183萬元予甲○○、子○○等人；甲○○、戊○○、子
      ○○共同基於意圖供行使之用而偽造有價證券之犯意聯絡
      ，推由甲○○以上開偽造之「蘇明龍」印章，於不詳時間
      、地點，偽造以「蘇明龍」為發票人之本票10紙，並於蔡
      滿淑交付投資款後，由子○○分別轉交予蔡滿淑以為憑證
      。嗣蔡滿淑雖取得2次分紅金共34萬元，然於96年1月20
      日分紅日時，甲○○卻逃逸無蹤，蔡滿淑始知受騙。業據
      台中高分院97年度上訴字第2632號刑事判決認定甚明，且
      為被告所不否認。足見被告3人於95年間，確有共同向他
      人佯稱因民意代表炒作土地需要資金，倘若同意借款，即
      可獲得高額報酬云云，而向他人詐騙金錢，並偽造發票人
      為「蘇明龍」之本票，交由被害人收執，以為憑證之犯罪
      模式。
（二）又證人壬○○於本院審理時具結證稱：「（你是否認識二
      造？）認識。我先認識被告子○○、戊○○，2人是夫妻
      ，在龜川公司認識，我們都是龜川公司會員，95年5、6月
      間我加入龜川公司，當時被告子○○、戊○○已經是龜川
      公司的會員，被告甲○○也是龜川公司會員，原告癸○○
      是我在96年間在佛堂認識的。」、「（你與二造有無金錢
      往來？）我曾向原告癸○○借錢，迄今尚未還清。95 年8
      月20日被告甲○○、子○○、戊○○、陳美秀、庚○○等
      5人到我台中市北屯區我經營的素食店，被告甲○○、子
      ○○、戊○○向我說有3位立委在炒地皮及法拍屋，可以
      賺很多錢，可以投資，因3位立委不能出面，所以委託他
      們，並說投資10萬元有1萬元利潤，在每月5日、20日各領
      5千元，我當天投資20萬元，20萬元交給被告子○○、戊○○，第一次被告戊○○當場開20萬元支票交給我，我有
      看到他開支票，我質疑為何發票人不是戊○○，被告子○○、戊○○、甲○○就說蘇明龍是負責人。當天我實際交
      付18萬元，因為他們先扣掉我1個月的紅利2萬元，之後有
      時5人一起來，有時也有陳美秀跟庚○○，有時被告子○○、戊○○、甲○○會到我店裡吃麵，順便再邀我投資，
      我就陸陸續續投資，我投資的錢有時交給被告子○○、戊○○，有時交給陳美秀，我交錢時對方就交給我本票，他
      們（陳美秀、被告戊○○）當場簽發本票，發票人的章是
      整本蓋好了，我現在無法確認哪一次的錢交給他們何人，
      之後我確實每月都有領到每10萬元有1萬元利潤，都有按
      時給我，我總共投資90萬元，庭呈本票影本10張，紅利到
      96年11、12月就開始沒有給了。之後被告三人就沒有再理
      睬我們。被告子○○、戊○○他們說錢都在被告甲○○那
      裡，等被告甲○○出來再解決。」、「（你投資的錢交給
      何人？）交給被告子○○、戊○○或者是交給陳美秀，沒
      有交給被告甲○○及庚○○。本票部分關於金額及發票人
      的印章在開票前都已經蓋妥了，當場交給我時，只有簽發
      日期而已。但是陳美秀交給我本票時，本票上的日期及金
      額、發票人印章都已經填妥，她並沒有當場填日期。」、
      「（你把錢交給陳美秀時，陳美秀是否也當場交給你本票
      ？）陳美秀沒有本票，她必須向被告子○○、戊○○他們
      拿本票。陳美秀說錢要交回去給被告3人，才可以拿到他
      們的本票。」、「（被告子○○、戊○○，第一次是何人
      交付本票給你？）被告戊○○。」、「（紅利何人給你？
      如何給你？）是陳美秀把紅利交給我。」等語。證人丁○○於本院審理時具結證稱：「（你是否認識二造？）認識
      。我先認識被告子○○、戊○○、甲○○，在龜川公司認
      識，我們都是龜川公司會員，我是93年加入龜川公司，當
      時被告子○○、戊○○已經是龜川公司的會員，被告甲○○是在我加入龜川公司會員後才加入，原告癸○○是因為
      向我借錢而認識的，迄今尚未還清。」、「（你與被告有
      無金錢往來？）95年5月20日被告子○○、戊○○、甲○○、陳美秀、庚○○等5人到我家，被告甲○○、子○○
      、戊○○向我說有3位立委在炒地皮及法拍屋，可以分紅
      利，並說投資10萬元每月有2萬元利潤，在每月5日、20
      日各領1萬元，我當天投資20萬元，20萬元我是交給陳美
      秀，陳美秀當場再交給被告子○○，被告戊○○就當場開
      20萬元的本票給我，第一次被告戊○○當場開20萬元本票
      交給我，我有看到他開本票，發票人章早已蓋妥，但金額
      的部分是當場蓋的，我質疑為何發票人不是戊○○，被告
      子○○、戊○○、甲○○就說本票很穩，不用擔心我們3
      人會負責。當天我實際交付18萬元，因為他們先扣掉我紅
      利2萬元。之後陸陸續續投資都是上開5人一起來要我投資
      ，本票都是被告戊○○開的，我投資的錢都是交給被告子
      ○○，當場簽發本票，發票人的章都是蓋好的，被告戊○○只有簽發日期及蓋金額章。之後我確實每月都有領到每
      10萬元有2萬元利潤，都有按時給我，我總共投資110 萬
      元，紅利到96年1月20日就開始沒有給了。之後就找不到
      被告5人。」、「（紅利何人給你？如何給你？）是陳美
      秀交給我。」等語。證人乙○○於本院審理時具結證稱：
      「（你是否認識二造？）認識。我先認識被告子○○、戊○○、甲○○，在龜川公司認識，我們都是龜川公司會員
      ，我是93、94年間加入龜川公司，當時被告子○○、戊○○、甲○○已經是龜川公司的會員，原告癸○○是因為我
      向他借錢而認識的，迄今尚未還清。」、「（你與被告有
      無金錢往來？）95年8月5日被告子○○、戊○○、甲○○
      、陳美秀、陳美秀的先生等5人由壬○○帶到我家裡，他
      們5人都有向我說有一位立委在炒房地產，可以分紅利，
      因為我們在龜川公司有賠錢，並說投資10萬元每月有2萬
      元利潤，在每月5日、20日各領1萬元，我當天投資10 萬
      元，10萬元我是交給被告子○○，被告戊○○就當場開10
      萬元的本票給我，我有看到他開本票，發票人章及面額的
      章都早已蓋妥，被告戊○○只有在本票上面填載日期，我
      質疑為何發票人不是戊○○，他們5人就說他們代表立委
      ，叫我不用知道背後的立委為何人。當天我實際交付9 萬
      元，因為他們先扣掉我紅利1萬元。之後陸陸續續投資都
      是上開5人一起來要我投資，本票都是被告戊○○開的，
      我投資的錢都是交給被告子○○，當場簽發本票，發票人
      的章及金額的章都是蓋好的（因為陳美秀會事先打電話問
      我這一次要投資多少錢），被告戊○○只有簽發日期。之
      後我確實每月都有領到每10萬元有2萬元利潤，都有按時
      給我，我總共投資250萬元，紅利到96年1月開始就沒有給
      了。之後我有去被告戊○○的家，他說那不是他的事情，
      他說是立委的事情，被告甲○○說我投資的錢不是交給他
      ，是交給被告子○○。」、「（紅利何人給你？如何給你
      ？）是陳美秀把紅利放在袋子裡交給我。」等語。則綜觀
      證人壬○○、丁○○、乙○○上開證述之被詐騙情節，與
      被告3人於95年間，共同向他人佯稱因民意代表炒作土地
      需要資金，倘若同意借款，即可獲得高額報酬云云，而向
      他人詐騙金錢，並偽造發票人為「蘇明龍」的本票，交由
      被害人收執，以為憑證之犯罪模式如出一轍，顯見渠等證
      詞應非虛捏，況衡情上開證人亦無甘冒偽證之重典，而虛
      構被詐騙事實之理。
（三）再查，證人辛○○○於本院審理時亦具結證稱：「（姓名
      ？）我原名陳秀娌，婚後貫夫姓葉。陳美秀是我偏名。」
      、「（是否認識證人壬○○、丁○○、乙○○？）認識，
      在龜川公司認識的。認識癸○○，與證人壬○○、丁○○
      、乙○○、原告癸○○均無金錢往來，我沒有欠原告癸○○錢，也沒有向原告癸○○借錢。被告子○○、戊○○在
      95年4月26日去我家說有立委買土地、法拍屋，可以有很
      多的利潤，每10萬元，1個月可以領2次，每次領1萬元，
      每月5日、20日領，95年4月28日被告子○○、被告戊○○
      又帶被告甲○○到我家，叫我放心投資，所以我第一次就
      投資10萬元，當天被告戊○○交本票給我，發票人為蘇明
      龍，被告戊○○說蘇明龍在背後操作，不方便出面，之後
      被告子○○一人打電話給我叫我繼續投資，我陸續又投資
      40萬元，錢都交給被告子○○，在場的被告戊○○也有交
      蘇明龍的本票給我，我沒有帶被告子○○去證人壬○○、
      丁○○、乙○○家，是被告戊○○開車載我去，我確實有
      交付蘇明龍的本票給證人壬○○、丁○○、乙○○，只不
      過這是被告子○○叫我拿去的，她說被告戊○○沒空，我
      只拿一次給證人壬○○、丁○○、乙○○，我只各拿一張
      本票給她們。紅利我領了將近5個月，後來是被告子○○
      跟我講被告甲○○被人抓走，所以就領不到紅利了。被告
      子○○曾經叫我轉交紅利給證人壬○○、丁○○、乙○○
      ，因為都是用紅包包著，所以我不清楚多少錢，次數我不
      清楚了。」、「（投資金額總共交蘇明龍的本票一次或各
      交付證人壬○○、丁○○、乙○○一次？）證人壬○○、
      丁○○、乙○○各交一次。」、「（對於證人丁○○證述
      ，你當場向證人壬○○、丁○○、乙○○收錢時，有無交
      本票給她們？）我有向證人壬○○、丁○○、乙○○收過
      一次錢，也有交一次本票給她們，當天收錢就交付本票給
      她們。」、「（你剛才說被告會請你把紅利交給三位證人
      ，你說沒空是指何人沒空？）被告子○○打電話給我請我
      拿本票，說被告戊○○沒空，證人壬○○也沒空到被告子
      ○○家拿，所以叫我送過去。」等語。則證人辛○○○上
      開證詞內容，與證人壬○○、丁○○、乙○○上開證述之
      被詐騙情節，亦均大致相符。
（四）至被告戊○○、子○○雖辯稱：證人壬○○、丁○○、乙○○對於究係何人招攬渠等投資？渠等之投資款究係交付
      給何人？渠等所收執之本票係何人簽發並交付之？渠等之
      投資紅利，究係何人交付？所述與證人辛○○○相互矛盾
      ，足見渠等所述並非真實云云。然查：(1)按證人原未預期
      將於日後指述被告犯行，自不能期待證人刻意記憶各項細
      節，其事後回憶，難免略有模糊之處，是其指述之證言縱
      令先後未盡相符，但法院本於審理所得之心證，就其證言
      之一部分認為確實可信予以採取，原非法所不許（最高法
      院46年台上字第1155號判例參照）。查證人壬○○、丁○○、乙○○及辛○○○至本院作證之時間，距離本件證人
      壬○○、丁○○、乙○○被詐騙之時點，相隔已近3年；
      且證人壬○○、丁○○、乙○○被詐騙交付金錢及嗣後取
      得紅利之次數均有多次，則縱渠等之記憶力因時間而模糊
      ，致細節部分之陳述內容稍有出入，已難認為渠等所述不
      實。(2)況觀之證人辛○○○之證詞內容，就關鍵部分之確
      實有陪同被告戊○○前往證人壬○○、丁○○、乙○○之
      住處，且有交付蘇明龍的本票給證人壬○○、丁○○、乙○○，復有轉交紅利給證人壬○○、丁○○、乙○○等情
      ，與證人壬○○、丁○○、乙○○之證述內容相符，益見
      證人壬○○、丁○○、乙○○上開證述之被詐騙情節，確
      與事實相符，否則證人辛○○○豈有刻意附和證人壬○○
      、丁○○、乙○○之證詞內容，而反使自身可能因此受到
      刑事追訴之理？(3)再參以，被告3人於95年間，確有共同
      向他人佯稱因民意代表炒作土地需要資金，倘若同意借款
      ，即可獲得高額報酬云云，而向他人詐騙金錢，並偽造發
      票人為「蘇明龍」的本票，交由被害人收執，以為憑證之
      犯罪模式，已如前述，則倘若被告等人並未對證人壬○○
      、丁○○、乙○○為詐欺取財之犯行，上開證人又何能分
      別提出如附表一至附表三所示其上蓋有「蘇明龍」印文之
      本票？被告空言辯稱並無交付本票之舉，然對於上開本票
      之來源復未能明確說明並舉證以實其說，益見其所辯實不
      足採。(4)準此，被告戊○○、子○○單以證人壬○○、丁○○、乙○○就歷次被詐騙之細節部分之陳述內容，與證
      人辛○○○稍有出入，即認渠等所述不實，顯不足採。
（五）綜上，原告主張被告3人確有對訴外人壬○○、丁○○、
      乙○○為詐欺取財之犯行，堪以採信
二、至被告甲○○雖另辯稱：證人壬○○、丁○○、乙○○之損
    害賠償請求權業已罹於2年時效期間云云。然按民法第197條
    第1項規定：「因侵權行為所生之損害賠償請求權，自請求
    權人知有損害及賠償義務人時起，二年間不行使而消滅」。
    所謂知有損害及賠償義務人之知，係指明知而言。如當事人
    間就知之時間有所爭執，應由賠償義務人就請求權人知悉在
    前之事實，負舉證責任（最高法院72年台上字第1428號判例
    意旨參照）。經查，被告甲○○主張證人壬○○、丁○○、
    乙○○於95年5月至同年8月間，即已知悉被詐騙之事實，為
    原告所否認，則被告甲○○就此有利於己之事實，自有舉證
    之責任，然被告對此始終無法提出相關確切之證據足資證明
    ，或供本院調查以實其說，自尚不能徒憑其前揭無法查與事
    實相符之陳述即採為有利於其之認定，是被告甲○○上開時
    效抗辯，亦無理由。
三、按因故意或過失，不法侵害他人之權利者，負損害賠償責任
    。故意以背於善良風俗之方法，加損害於他人者亦同；數人
    共同不法侵害他人之權利者，連帶負損害賠償責任，民法第
    184條第1項、第185條第1項前段分別定有明文。而刑法第
    339條第1項詐欺取財罪之規定，旨在保障他人財產、自由法
    益，屬前開民法第184條所稱「保護他人之法律」。本件證
    人壬○○、丁○○、乙○○既因被告3人之上開侵權行為而
    受有損害，依首揭規定，證人壬○○、丁○○、乙○○自得
    請求被告3人各就其等所受之損害負連帶賠償責任。另按負
    損害賠償責任者，除法律另有規定或契約另有訂定外，應回
    復他方損害發生前之原狀，民法第213條第1項定有明文。而
    損害賠償，除法律另有規定或契約另有訂定外，應以填補債
    權人所受損害及所失利益為限，同法第216條第1項亦有規定
    。查證人壬○○因遭被告詐騙所受之損害為37萬元（90萬－
    53萬＝37萬）；證人丁○○因遭被告詐騙所受之損害為39萬
    3千元（110萬－70萬7千＝39萬3千）；證人乙○○因遭被告
    詐騙所受之損害為83萬5千元（250萬－166萬5千＝83萬5千
    ）。再前述證人壬○○、丁○○、乙○○業已將前述損害賠
    償債權，分別於75萬元、90萬元、250萬之範圍內讓與原告
    ，有損害賠償請求權讓與書1紙附卷可稽。從而，原告本於
    侵權行為損害賠償請求權及債權讓與之法律關係，請求被告
    給付159萬8千元（37萬＋39萬3千＋83萬5千元＝159萬8千）
    及自起訴狀繕本送達最後一位被告翌日即98年3月20日起至
    清償日止，按年息百分之5計算之利息，自屬有據，應予准
    許，逾此部分之請求，為無理由，應予駁回。
四、本件原告與被告均陳明願供擔保請准宣告假執行及免為假執
    行，經核原告勝訴部分，於法相符，爰分別酌定相當之擔保
    金額准許之。至於原告敗訴部分，其假執行之聲請即失所附
    麗，應併予駁回。
五、本件事證已臻明確，兩造其餘陳述、攻擊防禦方法及舉證，
    經審酌後於判決結果無影響，爰不一一論述，附此敘明。
伍、一造辯論、訴訟費用負擔、宣告假執行及免為假執行之依據
    ：民事訴訟法第385條第1項前段、第79條、第85條第2項、
    第390條第2項、第392條第2項。
中    華    民    國    99    年    4     月    13    日
                  民事第二庭    法  官  黃炫中
正本係照原本作成。
如對本判決上訴，須於判決送達後20日內向本院提出上訴狀。
中    華    民    國    99    年    4     月    13    日
                                書記官
附表一：
┌────┬─────┬─────┬─────┬─────┬────┬────┐
│發生日期│壬○○支付│本票發票日│本票金額  │本票到期日│本票票號│發票人  │
│（民國）│被告等人之│（民國）  │（新台幣）│（民國）  │        │        │
│        │金額（新台│          │          │          │        │        │
│        │幣）      │          │          │          │        │        │
├────┼─────┼─────┼─────┼─────┼────┼────┤
│95.8.5  │20萬元    │95.8.20   │20萬元    │96.8.5    │363578  │蘇明龍  │
├────┼─────┼─────┼─────┼─────┼────┼────┤
│95.9.5  │20萬元    │95.9.20   │10萬元    │96.9.5    │739251  │蘇明龍  │
├────┼─────┼─────┼─────┼─────┼────┼────┤
│        │          │95.9.20   │10萬元    │96.9.5    │739252  │蘇明龍  │
├────┼─────┼─────┼─────┼─────┼────┼────┤
│95.10.5 │5萬元     │95.10.20  │5萬元     │96.10.5   │745634  │蘇明龍  │
├────┼─────┼─────┼─────┼─────┼────┼────┤
│95.10.20│5萬元     │95.11.5   │5萬元     │96.10.20  │745649  │蘇明龍  │
├────┼─────┼─────┼─────┼─────┼────┼────┤
│95.11.5 │10萬元    │95.11.20  │10萬元    │96.11.5   │572286  │蘇明龍  │
├────┼─────┼─────┼─────┼─────┼────┼────┤
│95.11.20│15萬元    │95.12.5   │5萬元     │96.11.20  │0000000 │蘇明龍  │
├────┼─────┼─────┼─────┼─────┼────┼────┤
│        │          │95.12.5   │10萬元    │96.11.20  │746024  │蘇明龍  │
├────┼─────┼─────┼─────┼─────┼────┼────┤
│95.12.5 │15萬元    │95.12.20  │10萬元    │96.12.5   │584612  │蘇明龍  │
├────┼─────┼─────┼─────┼─────┼────┼────┤
│        │          │95.12.20  │5萬元     │96.12.5   │0000000 │蘇明龍  │
├────┼─────┼─────┼─────┼─────┼────┼────┤
│合計    │90萬元    │          │90萬元    │          │        │        │
└────┴─────┴─────┴─────┴─────┴────┴────┘
附表二
┌────┬─────┬─────┬─────┬─────┬────┬────┐
│發生日期│乙○○支付│本票發票日│本票金額  │本票到期日│本票票號│發票人  │
│（民國）│被告等人之│（民國）  │（新台幣）│（民國）  │        │        │
│        │金額（新台│          │          │          │        │        │
│        │幣）      │          │          │          │        │        │
├────┼─────┼─────┼─────┼─────┼────┼────┤
│95.8.5  │10萬元    │95.8.20   │10萬元    │96.8.5    │557698  │蘇明龍  │
├────┼─────┼─────┼─────┼─────┼────┼────┤
│95.8.20 │100萬元   │95.9.5    │30萬元    │96.8.20   │354979  │蘇明龍  │
├────┼─────┼─────┼─────┼─────┼────┼────┤
│        │          │95.9.5    │30萬元    │96.8.20   │354980  │蘇明龍  │
├────┼─────┼─────┼─────┼─────┼────┼────┤
│        │          │95.9.5    │30萬元    │96.8.20   │354981  │蘇明龍  │
├────┼─────┼─────┼─────┼─────┼────┼────┤
│        │          │95.9.5    │10萬元    │96.8.20   │354933  │蘇明龍  │
├────┼─────┼─────┼─────┼─────┼────┼────┤
│95.9.5  │20萬元    │95.9.20   │20萬元    │96.9.5    │557720  │蘇明龍  │
├────┼─────┼─────┼─────┼─────┼────┼────┤
│95.10.5 │50萬元    │95.10.20  │50萬元    │96.10.5   │745659  │蘇明龍  │
├────┼─────┼─────┼─────┼─────┼────┼────┤
│95.11.20│65萬元    │95.12.5   │30萬元    │96.11.20  │354994  │蘇明龍  │
├────┼─────┼─────┼─────┼─────┼────┼────┤
│        │          │95.12.5   │20萬元    │96.11.20  │355034  │蘇明龍  │
├────┼─────┼─────┼─────┼─────┼────┼────┤
│        │          │95.12.5   │10萬元    │96.11.20  │746021  │蘇明龍  │
├────┼─────┼─────┼─────┼─────┼────┼────┤
│        │          │95.12.5   │5萬元     │96.11.20  │0000000 │蘇明龍  │
├────┼─────┼─────┼─────┼─────┼────┼────┤
│95.12.5 │5萬元     │95.12.20  │5萬元     │96.12.5   │0000000 │蘇明龍  │
├────┼─────┼─────┼─────┼─────┼────┼────┤
│合計    │250萬元   │合計      │250萬元   │          │        │        │
└────┴─────┴─────┴─────┴─────┴────┴────┘
附表三
┌────┬─────┬─────┬─────┬─────┬────┬────┐
│發生日期│丁○○支付│本票發票日│本票金額  │本票到期日│本票票號│發票人  │
│（民國）│被告等人之│（民國）  │（新台幣）│（民國）  │        │        │
│        │金額（新台│          │          │          │        │        │
│        │幣）      │          │          │          │        │        │
├────┼─────┼─────┼─────┼─────┼────┼────┤
│95.5.20 │20萬元    │95.5.29   │20萬元    │96.5.28   │768835  │蘇明龍  │
├────┼─────┼─────┼─────┼─────┼────┼────┤
│95.10.20│50萬元    │95.10.20  │50萬元    │96.10.5   │745660  │蘇明龍  │
├────┼─────┼─────┼─────┼─────┼────┼────┤
│95.11.20│20萬元    │95.12.5   │20萬元    │96.11.20  │355035  │蘇明龍  │
├────┼─────┼─────┼─────┼─────┼────┼────┤
│96.1.5  │20萬元    │96.1.5    │20萬元    │96.12.20  │355046  │蘇明龍  │
├────┼─────┼─────┼─────┼─────┼────┼────┤
│合計    │110萬元   │          │110萬元   │          │        │        │
└────┴─────┴─────┴─────┴─────┴────┴────┘
附表四
┌───────┬───────┐
│壬○○領取被告│金額（新台幣）│
│承諾之分紅時間│              │
│（民國）      │              │
├───────┼───────┤
│95.8.20       │2萬元         │
├───────┼───────┤
│95.9.5        │2萬元         │
├───────┼───────┤
│95.9.20       │4萬元         │
├───────┼───────┤
│95.10.5       │4萬元         │
├───────┼───────┤
│95.10.20      │4萬5千元      │
├───────┼───────┤
│95.11.5       │5萬元         │
├───────┼───────┤
│95.11.20      │6萬元         │
├───────┼───────┤
│95.12.5       │7萬5千元      │
├───────┼───────┤
│95.12.20      │9萬元         │
├───────┼───────┤
│96.1.5        │9萬元         │
├───────┼───────┤
│合計          │53萬元        │
└───────┴───────┘
附表五
┌───────┬───────┐
│乙○○領取被告│金額（新台幣）│
│承諾之分紅時間│              │
│（民國）      │              │
├───────┼───────┤
│95.8.20       │1萬元         │
├───────┼───────┤
│95.9.5        │11萬元        │
├───────┼───────┤
│95.9.20       │13萬元        │
├───────┼───────┤
│95.10.5       │13萬元        │
├───────┼───────┤
│95.10.20      │18萬元        │
├───────┼───────┤
│95.11.5       │18萬元        │
├───────┼───────┤
│95.11.20      │18萬元        │
├───────┼───────┤
│95.12.5       │24萬5千元     │
├───────┼───────┤
│95.12.20      │25萬元        │
├───────┼───────┤
│96.1.5        │25萬元        │
├───────┼───────┤
│合計          │166萬5千元    │
└───────┴───────┘
附表六
┌───────┬───────┐
│丁○○領取被告│金額（新台幣）│
│承諾之分紅時間│              │
│（民國）      │              │
├───────┼───────┤
│95.6.5        │2萬元         │
├───────┼───────┤
│95.6.20       │2萬元         │
├───────┼───────┤
│95.7.5        │2萬元         │
├───────┼───────┤
│95.7.20       │2萬元         │
├───────┼───────┤
│95.8.15       │2萬元         │
├───────┼───────┤
│95.8.20       │2萬元         │
├───────┼───────┤
│95.9.5        │2萬元         │
├───────┼───────┤
│95.9.20       │2萬元         │
├───────┼───────┤
│95.10.5       │2萬元         │
├───────┼───────┤
│95.10.20      │7萬元         │
├───────┼───────┤
│95.11.5       │5萬元         │
├───────┼───────┤
│95.11.20      │7萬元         │
├───────┼───────┤
│95.12.5       │7萬元         │
├───────┼───────┤
│95.12.20      │7萬元         │
├───────┼───────┤
│96.1.5        │9萬元         │
├───────┼───────┤
│96.1.20       │10萬7千元     │
├───────┼───────┤
│合計          │70萬7千元     │
└───────┴───────┘

司法院資訊處製作；財團法人民間司法改革基金會備份。
